臺灣宜蘭地方法院刑事判決　　　　　　　　　　　　　　八十九年度易字第四九號
　　公　訴　人　臺灣宜蘭地方法院檢察署檢察官
　　被　　　告　甲○○
　　　　　　　　戊○○
右列被告等因詐欺案件，經檢察官提起公訴（八十八年度偵續字第二三號），本院判
決如左：
    主  文
甲○○、戊○○共同意圖為他人不法之所有，以詐術得財產上不法之利益，各處有期
徒刑肆月。如易科罰金，均以佰元折算壹日。均緩刑貳年。
    事  實
一、甲○○、戊○○為夫妻，甲○○係擔任太漢建設股份有限公司（下稱太漢公司）
    總裁，戊○○則為該公司之法定代理人。八十六年十一月五日里旺營造有限公司
    （下稱里旺公司）與太漢公司簽訂工程合約，以總價八千零六十萬元承攬太漢公
    司所有之花蓮縣崇德新村新建工程（下稱崇德新村工程），雙方並約定依工程進
    度分期請款。嗣於工程進行中，太漢公司因營運生變，以致資金調度困難，甲○○及戊○○明知並無銀行借款融資情況下，不啻隱瞞上情，更共同基於為太漢公
    司不法所有之意圖，自里旺公司依工程進度分別完成基礎結構體時，即向里旺公
    司施用詐術，諉稱銀行融資須俟一樓樓板完成時始可取得，里旺公司因而陷於錯
    誤而繼續施工，至一樓樓板完成時，甲○○及戊○○又接續前揭詐欺犯意，向里
    旺公司偽稱須待Ｃ區二樓樓板及Ａ區、Ｂ區一樓樓板完成後方得請領，藉此一再
    拖延付款時間，以遂其等獲取里旺公司在崇德新村工程上施作之財產上利益。嗣
    經里旺公司向銀行查詢，方知太漢公司抑或甲○○、戊○○均未曾向銀行辦理融
    資，始悉上情。
二、案經里旺公司代表人乙○及丙○○、丁○○訴由臺灣宜蘭地方法院檢察署檢察官
    偵查起訴。
    理  由
一、訊之被告甲○○及戊○○迭於偵審中均矢口否認有何詐欺犯行，辯稱：其等係依
    工程契約與里旺公司處理承攬崇德新村工程事宜，工程進行中其等均有向銀行辦
    理融資，但因事後工地發生工人罷工，才導致太漢公司經營發生問題，無資力核
    發工程款及繼續施作該工程等語。然查：右揭事實，業據告訴人丙○○、丁○○
    先後於偵審中到庭指訴綦詳，且被告甲○○、戊○○除一再空言置辯外，僅得提
    出被告甲○○於八十七年十一月二十日委託「馮慧珍」辦理貸款之貸款委託同意
    書二份，及國際建築經理股份有限公司辦理建築融資所需資料一份，而無其他申
    辦銀行融資之相關文件資料。然細觀被告庭呈委託「馮慧珍」辦理貸款之貸款委
    託同意書二份中，其中一份同意書部分雖於第四點載明：全權委託馮慧珍代為洽
    辦設定貸款事宜確實無誤，但該份同意書後僅有甲○○一人簽名蓋章，「馮慧珍
    」並未在上簽名抑或蓋章。至另份委託辦理貸款之文件後，雖有「馮慧珍」三字
    之簽名在受委託人欄下，但並無其他任何蓋章抑或註明身分證號碼、住址、聯絡
    方式等基本資料載明。是觀之被告庭呈此項文書，要難認對其有何辯解上之證明
    或助益。又被告等二人庭呈之「馮慧珍」行動電話號碼及臺中市聯絡電話，經本
    院去電均無其人，查詢後亦非以「馮慧珍」名義設立之電話，此有中華電信股份
    有限公司臺灣臺中區電信分公司臺中營運處中北業字第九一函文ＣＣ八０一一九
    二號存卷可參，故總前各情，要難認被告所言及所提文書資料係屬真實。另本院
    亦依職權函詢國際建築經理股份有限公司，該公司即於九十一年一月二十八日以
    國航（九一）發字第九一三號函覆本院稱：該公司於八十六年及八十七年間，並
    無太漢公司委託申辦銀行融資案件及相關資料在卷可憑，足見被告等二人屢執陳
    詞空言辯稱確有委託辦理銀行融資事宜等語，洵屬犯後畏責飾卸之語，毫無可採
    。本件被告甲○○、戊○○明知無法向銀行申辦取得融資情況下，猶一再隱瞞公
    司營運不良之弊，及屢以銀行融資尚未核發為由，欺瞞及詐騙里旺公司進行工程
    施作，而取得施作工程之財產上利益之犯行，事證至臻明確，被告等二人之犯行
    均堪認定。
二、核被告甲○○、戊○○意圖為自己不法之所有，以詐術欺罔告訴人，而取得因告
    訴人陷於錯誤所繼續施作之工程利益之所為，係犯刑法第三百三十九條第二項、
    第一項之詐欺得利罪。其等二人基於共同犯意聯絡所為之事前謀議、行為分擔，
    應論以共同正犯。又被告等二人犯罪後，刑法第四十一條第一項業於九十年一月
    十日公布，同年一月十二日施行，修正為「犯最重本刑為五年以下有期徒刑以下
    之罪，而受六個月以下有期徒刑或拘役之宣告，因身體、教育、職業、家庭之關
    係或其他正當事由，執行顯有困難者，得以一元以上三元以下折算一日，易科罰
    金。但確定因不執行所宣告之刑，難收矯正之效，或難以維持法秩序者，不在此
    限。」是被告犯罪後因法律有所變更，經比較新舊法，應以修正後之刑法第四十
    一條第一項較有利於被告，自應適用新法之規定，併此敘明。審酌被告利用承攬
    人必戮力施工以求如期核領工程款之心態，以欺罔方式矇騙告訴人投入財力施作
    工程，情節匪淺，且其等二人自遭告訴人查悉後，雖明知己身均無資力，猶一再
    誆言和解，拖延訴訟程序之進行及告訴人財產上之損失，情節匪淺，惟念其整體
    犯罪動機、目的、手段、素行、造成之侵害益及業與告訴人丁○○於九十一年三
    月十八日達成和解，並除按和解內容支付各期遠期支票外，旋於和解成立當日付
    訖二十萬元，堪認其等均有悔悟及解決民事部分糾紛之意，告訴人丁○○亦到庭
    陳稱願意原諒被告等二人之過錯等語明確，是本院綜合各情，爰酌情量處如主文
    所示之刑，並諭知易科罰金之折算標準，以示懲儆。末查，被告等二人前均未曾
    受有期徒刑以上刑之宣告，有臺灣高等法院被告全國前案紀錄表一份存卷可考，
是念其等二人僅因過度圖求工程之儘速完成，而不願面對公司營運困頓將致成果
    無法如期推出，一時貪欲圖便，短於考量以蹈法網，經此偵審程序及科刑之判決
    ，信能知所警惕而無再犯之虞，本院認對被告甲○○及戊○○二人前開判刑之宣
    告，均以暫不執行為當，爰併予宣告緩刑二年，用啟自新，並觀後效。
三、至公訴意旨所指：被告甲○○及戊○○與太漢公司簽訂承攬契約後，共同意圖為
    自己不法之所有，詐取里旺公司二百四十萬元保證金，及以發放工資為餌，騙得
    丙○○及丁○○共計三百九十萬元。及被告等二人遭告訴人等發覺其等二人並未
    向銀行融資，猶與告訴人協議，以一千四百五十萬元達成和解並支付面額共計一
    千四百五十萬元支票二張後，不獲付款等情，而認被告等二人係犯刑法第三百三
    十九條第一項詐欺取材罪嫌部分，經查：
  (一)以告訴人丁○○到庭指訴：被告等係將借得款項支付太漢公司員工薪資等語，參
    酌被告於公司營運出現危機之際，借款支應公司員工薪津，以保公司得以續行經
    營，而非將所借款項侵吞入己之客觀情狀，應可推知被告等二人於借款時，並非
    基於為自己不法所有之意圖，欲使告訴人丙○○、丁○○陷於錯誤而獲取借得款
    項三百九十萬元甚明。從而，被告等二人此部分被訴詐欺取財罪嫌部分，尚難認
    定。此外，本院復查無其他積極證據證明，亦無間接證據予以補強被告等二人被
    訴詐欺告訴人丙○○及丁○○三百九十萬元部分之詐欺取財犯行，惟按起訴書記
    載認被告等此部分之犯罪流程，應認公訴意旨係認被告此部分犯行乃被告等二人
    基於概括犯意所為之詐欺犯行，是本院爰就起訴書所示被告等二人詐欺告訴人丙○○、丁○○三百九十萬元部分，不另為無罪之諭知，特此敘明。
  (二)被告等二人事後以一千四百五十萬元與告訴人等達成和解，並依約支付總面額相
    同之支票二張後，因無法兌領而造成告訴人等財產上之損害部分，雖迭據告訴人
    里旺公司法定代表人乙○、丙○○及丁○○分別於偵審中到庭指陳屬實，復有協
    議書及支票等在卷可考，然此僅屬被告等二人詐得財產上不法利益後，所應付之
    民事上債權債務問題。申言之，被告等二人施用詐術取得之財產上不法利益所表
    彰之財產上具體金額縱為一千四百五十萬元，然此具體金額僅係被告甲○○、戊○○於民事上所應付之債務責任而已，並非告訴人等具體直接支付被告等之金額
    ，是起訴書所載被告此部分事實，既非被告等以詐術取得之具體財物內涵，是難
    以被告事後民事尚無法解決之債務事實，遽認被告等二人之所為，係犯刑法詐欺
    取財罪之構成要件。職是之故，被告等二人施用詐術誆騙告訴人所取得者，僅係
    告訴人施作工程及工程款遲未付訖之財產上利益而已，告訴人並無因被告等之欺
    罔行為，直接支付財物予被告等二人，起訴書認被告甲○○、戊○○係犯詐欺取
    財罪嫌，容有誤會，惟既起訴之基本事實同一，本院爰就此部分之起訴事實，依
    法變更起訴法條，併此述明。
據上論斷，應依刑事訴訟法第二百九十九條第一項前段、第三百條，刑法第二條第一
項前段、第二十八條、第三百三十九條第二項、第一項、第四十一條第一項、第七十
四條第一款，罰金罰鍰提高標準條例第一條前段、第二條，判決如主文。
本案經檢察官張鳳清到庭執行職務
中    華    民    國      九十一      年      三      月      二十八    日
                                  臺灣宜蘭地方法院刑事第二庭
                                          法  官  陳  嘉  年
右正本證明與原本無異。
如不服本判決，應於判決送達後十日內，向本院提出上訴狀。（應附繕本）
                                          書記官  詹  玉  惠
中    華    民    國      九十一      年      四      月        三      日
附錄本案論罪科刑法條全文
刑法第三百三十九條第一項、第二項
意圖為自己或第三人不法之所有，以詐術使人將本人或第三人之物交付者，處五年以
下有期徒刑、拘役或科或併科一千元以下罰金。
以前項方法得財產上不法之利益或使第三人得之者，亦同。
